臺灣高等法院臺中分院民事判決
110年度上字第215號
上  訴  人  劉尹涓(原姓名劉伊娟)



訴訟代理人  林更祐律師
            邱宇彤律師
被 上訴 人  游允誠(原姓名劉保寬、劉有甯、劉允誠)


上列當事人間請求損害賠償事件，上訴人對於中華民國110年3月
25日臺灣臺中地方法院110年度訴字第125號第一審判決提起上訴
，本院於110年12月22日言詞辯論終結，判決如下：
    主  文
上訴駁回。
第二審訴訟費用由上訴人負擔。 
    事實及理由
壹、程序方面：
一、按民事訴訟上所謂一事不再理之原則，係指同一事件已有確
    定之終局判決者而言。所謂同一事件，必同一當事人就同一
    訴訟標的(法律關係)而為同一之請求，若此三者有一不同，
    即不得謂為同一事件，自不受確定判決之拘束。當事人主張
    之訴訟標的，必須主張與該訴訟標的所由生之原因事實，故
    同一事件之認定，既以訴訟標的為準，自應包括該訴訟標的
    相關之原因事實在內。
二、查上訴人前以其溢付兩造之母游○○(原姓名游○○)之喪葬
    等費用，本於不當得利之法律關係，請求被上訴人給付46萬
    4,118元(計算式詳如附表編號2欄所示)，業經法院判決上
    訴人勝訴確定在案(案號詳如附表一編號2欄所示，下稱乙
    案，此判決下稱乙判決，見原審卷第95-112頁)。惟本件上
    訴人所提備位之訴(詳如附表二編號2所示)，固亦本於不當
    得利之法律關係，請求被上訴人給付168萬1,442元(房貸336
    萬2,885元之半數)，其聲明與後述訴訟標的之原因事實顯與
    乙案不同，即不得謂為同一事件。是被上訴人抗辯屬同一事
    件，及上訴人違反重覆起訴禁止規定，容有誤解，合先敘明
    。
貳、實體方面：
一、上訴人主張：
    上訴人因被上訴人持如附表一編號1所示確定判決(此事件下
    稱甲案，此判決下稱甲判決)及確定訴訟費用裁定(下稱甲裁
    定)為執行名義，向臺灣臺中地方法院(下稱臺中地院或執行
    法院)聲請對上訴人為強制執行，致上訴人向執行法院共清
    償新臺幣(下同)189萬8,310元(詳見附表一編號1欄所示)。
    惟甲判決所命上訴人給付165萬元，上訴人早於103年9月18
    日轉帳170萬元予被上訴人。被上訴人竟隱瞞上訴人已搬離
    戶籍地臺中市○區○○路000號(下稱系爭戶籍地)，及甲案債權
    已全獲清償等情，致法院誤認上訴人仍住在系爭戶籍地及未
    清償甲案債務，藉此取得甲判決，並對上訴人強制執行，而
    不法取得189萬8,310元，自應負侵權行為損害賠償責任。被
    上訴人縱不成立侵權行為，則乙判決認定兩造應分擔游○○所
    遺房貸債務336萬2,885元之半數，是上訴人對被上訴人有16
    8萬1,442元溢付之不當得利債權。爰先位依民法第184條第1
    項前後段、第2項規定，擇一請求被上訴人應給付上訴人189
    萬8,310元本息(詳如附表二編號1所示)；備位則依民法第17
    9條規定，請求被上訴人應給付上訴人168萬1,442元本息(詳
    如附表二編號2所示)。
二、被上訴人則以：
    甲判決係法院自行調查證據認定事實，以為判斷所作成，且
    被上訴人未曾提出虛偽之證據，自無侵權行為可言；又被上
    訴人事後持甲判決及甲裁定據以聲請強制執行，為法律上之
    權利，並因此受有執行清償之利益，即非無法律上之原因；
    況上訴人所匯170萬元，係清償他筆債務，與游○○所遺房
    貸債務無關等語，資為抗辯。
三、經原審為上訴人敗訴之判決，上訴人對原判決全部提起上訴
    ；兩造之聲明為：
  ㈠上訴人之上訴聲明：
  ⒈原判決廢棄。
  ⒉先位之訴部分：
　  被上訴人應給付上訴人189萬8,310元本息。
  ⒊備位之訴部分：
　  被上訴人應給付上訴人168萬1,442元本息。
  ⒋願供擔保，請准宣告假執行。
  ㈡被上訴人之答辯聲明：
  ⒈上訴及假執行之聲請均駁回。
  ⒉如受不利之判決，願供擔保，請准免為假執行。
四、兩造不爭執事項(部分用語及編排順序依卷證文義略作調整
　　)：
  ㈠兩造為姊弟關係(見原審卷第58頁)。
  ㈡游○○為兩造之母，已於103年6月23日死亡，其繼承人僅    
  兩造二人(見原審卷第58-59頁)。
  ㈢被上訴人以游○○遺留債務340萬5,507元，應由兩造平均繼
　  承，業經被上訴人代為清償336萬9,057元，故起訴請求上訴
　  人應給付其中約略半數金額即165萬元，及自起訴狀繕本送
　  達翌日即107年5月19日起至清償日止，按年息5%計算之利息
　  ，業經法院(以甲判決)判決被上訴人勝訴確定在案(詳如附
　  表一編號1所示；見原審卷第45-46、77-82頁)。
　㈣被上訴人聲請裁定確定甲案訴訟費用額，業經臺中地院(以
　  甲裁定)裁命上訴人應給付被上訴人之訴訟費用額為1萬7,3
　  35元，及自裁定送達翌日起至清償日止，按年息5%計算之利
　  息(詳如附表一編號1欄所示；見原審卷第83-84頁)。
　㈤上訴人以其溢付游○○之喪葬等費用，業經臺中地院(以乙
　  判決)判命被上訴人應返還上訴人不當得利46萬4,118元(計
　  算式詳如附表一編號2欄所示，見原審卷第95-112頁)。
　㈥被上訴人以甲判決及甲裁定為執行名義，聲請對上訴人為強
　  制執行，業經上訴人全數清償完畢(詳如附表一編號1欄所
　  示；見原審卷第89-93頁)。
五、兩造爭執事項(部分用語及編排順序依卷證文義略作調整)：
　㈠上訴人先位依民法第184條第1項前後段、第2項規定，擇一
　  請求被上訴人應給付上訴人189萬8,310元本息，有無理由？
　㈡上訴人備位依民法第179條規定，請求被上訴人應給付上訴
　  人168萬1,442元本息，有無理由？
六、本院之判斷：  　
  ㈠按民事訴訟法第400條第1項所稱既判力之客觀範圍，不僅關
    於其言詞辯論終結前所提出之攻擊防禦方法有之，即其當時
    得提出而未提出之攻擊防禦方法亦有之。是為訴訟標的之法
    律關係，於確定之終局判決中經裁判者，當事人之一造以該
    確定判決之結果為基礎，於新訴訟用作攻擊防禦方法時，他
    造應受其既判力之拘束，不得以該確定判決言詞辯論終結前
    ，所提出或得提出而未提出之其他攻擊防禦方法為與該確定
    判決意旨相反之主張，法院亦不得為反於確定判決意旨之認
    定，亦即當事人於既判力基準時點前得提出而未提出之其他
    攻擊防禦方法，因該既判力之遮斷效(失權效或排除效)而不
    得再為與確定判決意旨相反之主張，此乃法院應以「既判事
    項為基礎處理新訴」及「禁止矛盾」之既判力積極的作用，
    以杜當事人就法院據以為判斷訴訟標的權利或法律關係存否
    之基礎資料，再次要求法院另行確定或重新評價，俾免
    該既判力因而失其意義(最高法院96年度台上字第1629號判
    決參照)。經查：
  ⒈上訴人主張被上訴人應負189萬8,310元本息之損害賠償責任
    ，無非以甲判決所命上訴人給付165萬元，上訴人早於103年
    9月18日轉帳170萬元予被上訴人，及被上訴人欺瞞法院甲案
    債權已獲清償，致法院陷於錯誤，藉此取得甲判決，另再取
    得甲裁定，據以對上訴人為強制執行，因此取得189萬8,310
    元，為其主要依據。
　⒉惟被上訴人於甲案107年8月7日言詞辯論結終前，主張兩造均
    為游○○之法定繼承人，游○○於103年6月23日死亡後遺留債務
    340萬5,507元未清償，經被上訴人一次清償336萬9,057元，
    故依代償及不當得利之法律關係，擇一請求上訴人應給付其
    中約略半數金額165萬元本息，已據被上訴人提出相符之戶
    籍謄本、死亡證明書、國泰世華銀行放款結欠餘額證明書、
    取款憑證、還款收據、繼承系統表、財政部中區國稅局遺產
    稅免稅證明書等件(部分為影本)為證，且未據上訴人於言詞
    辯論期日到場或提出其他具體證據加以爭執，臺中地院因此
    以甲判決判命上訴人如數給付，並已確定等情，業據本院調
    取甲案全卷，查明屬實。準此，上訴人負欠被上訴人165萬
    元本息，既經甲判決裁判，則上訴人主張其曾於103年9月18
    日轉帳170萬元予被上訴人，以清償同筆債權，縱屬真實，
    惟此乃上訴人於甲案得提出而未提出之其他攻擊防禦方法，
    所為與甲判決意旨相反之主張，為法所不許，本院亦不得為
    反於甲判決意旨另行認定。換言之，上訴人前述主張，既為
    甲判決既判力所遮斷，應無可取。
　⒊至上訴人主張被上訴人有隱瞞其已搬離系爭戶籍地，藉此取
    得甲判決乙節，並據此主張甲判決有民事訴訟法第496條第1
    項第6款規定「知悉他造住居所指為所在不明涉訟」之再審
    事由，而提起再審之訴，業經臺中地院以109年度再字第2號
    判決，認定系爭戶籍地乃上訴人自行記載於支付命令異議狀
    ，顯有以系爭戶籍地為住所地及送達地址之意，難認被上訴
    人有該款再審事由存在，因此駁回其再審之訴在案(見原審
    卷第77-82頁)。準此，可知上訴人憑此事由，據以主張被上
    訴人有欺瞞法院而取得甲判決之侵權行為，亦無可採。
　㈡按民法上侵權行為損害賠償請求權之成立，以被告之行為具
    不法性為其要件。債權人依確定判決聲請強制執行，而取得
    執行款項，為權利之行使，即無民法第184條所謂之不法，
    亦即債權人領取執行款項之行為，尚難構成民法上之侵權行
    為。又按債權人本於確定判決對於債務人為強制執行而受金
    錢之支付者，該確定判決如未經其後之確定判決予以廢棄，
    縱令判決內容不當，在債務人對於原執行名義之確定判決提
    起再審之訴予以變更前，亦非無法律上之原因而受利益，自
    無不當得利可言(最高法院97年度台上字第298號判決參照)
    。經查：
  ⒈被上訴人係依甲判決及甲裁定，對上訴人為強制執行，因此
    取得執行款項189萬8,310元，此乃債權人基於執行名義，請
    求執行法院行使強制執行權，以實現其執行名義所載請求權
    (強制執行法第4條第1項第1款、第6條第1項第1款、第113條
    、第58條第1項、第74條)，核屬權利之正當行使，即無民法
    第184條所謂之不法，亦即被上訴人領取執行款項之行為，
    尚難構成民法上之侵權行為。是以，上訴人依民法第184條
    第1項前後段、第2項規定，請求被上訴人應給付上訴人
　　189萬8,310元本息，均無依據，不應准許。
　⒉上訴人嗣後雖對於甲判決提起前述再審之訴，惟既經法院判
    決駁回，可見甲判決迄未經其後之確定判決予以廢棄，縱令
    甲判決內容不當，在上訴人對於甲判決(或甲裁定)提起再審
    之訴(或聲請再審)予以變更前，被上訴人領取執行款項亦非
    無法律上之原因而受利益，自無不當得利可言。是以，上訴
    人依民法第179條規定，請求被上訴人應給付上訴人168萬1,
    442元本息，亦無依據，不應准許。　
七、綜上所述，上訴人先位依民法第184條第1項前後段、第2項
    規定，請求被上訴人應給付上訴人189萬8,310元本息；及其
    備位依民法第179條規定，請求被上訴人應給付上訴人168萬
    1,442元本息，均非正當，不應准許。從而原審所為上訴人
    敗訴之判決，俱無不合。上訴論旨指摘原判決不當，求予廢
    棄改判，為無理由，應駁回其上訴。
八、本件事證已臻明確，兩造其餘之攻擊或防禦方法及所用之證
    據，經本院斟酌後，認為均不足以影響本判決之結果，爰不
    逐一論列，附此敘明。
九、據上論結，本件上訴為無理由，依民事訴訟法第449條第1項
    、第78條，判決如主文。
中　　華　　民　　國　　111 　年　　1 　　月　　12　　日
    　　      民事第二庭  審判長 法　官  楊 國 精
　　　　　　　　　　　　         法　官  陳 得 利
      　　　　　　　　　　       法  官  陳 正 禧       
正本係照原本作成。             
如不服本判決，應於收受送達後二十日內向本院提出上訴書狀，
其未表明上訴理由者，應於提出上訴後二十日內向本院補提理由
書狀（均須按他造當事人之人數附繕本）。因疫情而遲誤不變期
間，得向法院聲請回復原狀。
上訴時應提出委任律師或具有律師資格之人之委任狀。委任有律
師資格者，另應附具律師資格證書及釋明委任人與受任人有民事
訴訟法第四百六十六條之一第一項但書或第二項所定關係之釋明
文書影本。如委任律師提起上訴者，應一併繳納上訴裁判費。
　　　　　　　　　　　                               
                                 書記官  陳 三 軫   
　　　　　　　　　　　　　　　　　
中　　華　　民　　國　　111 　年　　1 　　月　　12　　日


附表一          編號  案件 代稱  原告   被告  案號  判決主文  ⑴執行案號 ⑵執行結果  備註   １ 甲案 游允誠  劉尹娟 臺灣臺中地方法院107年度訴字第1971號確定判決(109年度再字第2號) 劉尹娟應給付游允誠165萬元本息  ⑴臺中地院109年度   司執字第29126號   、第86012號 ⑵劉尹娟各於109年9月30日、同年12月1日到院清償1萬7,887元及188萬0,423元，合計189萬8,310元 游允誠另以甲案確定訴訟費用額裁定(案號：臺中地院109年度司聲字第484號，訴訟費用額1萬7,335元)為執行名義   ２ 乙案 劉尹娟 游允誠 臺灣臺中地方法院107年度中簡字第1778號、108年度簡上字第44號確定判決 游允誠應給付劉尹娟46萬4,118元本息    ------ 計算式： ⑴游○○生前債務總金額351   萬1,764元(房貸336萬2,88   5元＋醫療費53萬6,799元   ＋喪葬費19萬5,510元＋塔   位12萬元－勞保給付59萬   1,105元－國泰世華銀行存   款2萬5,925元－喪葬補助8   萬6,400元＝351萬1,764元 ⑵兩造應分擔金額175萬5,88   2元(351萬1,764元÷2＝175   萬5,882元) ⑶扣除劉尹娟匯款222萬元(1   03年7月4日、同年7月22日   及同年9月18日各轉帳40萬   元、12萬元及170萬元) ⑷溢付金額46萬4,118元(222   萬元－175萬5,882元＝46   萬4,118元) 
　　　　
附表二     編號 請求順序  訴之聲明 合併型態  １ 先位之訴 ⑴民法第184條第1項前    段  ⑵民法第184條第1項後段 ⑶民法第184條第2項   游允誠應給付劉尹娟189萬8,310元，及自民國109年12月2日起至清償日止，按年息5%計算之利息 選擇合併   ２ 備位之訴 民法第179條 游允誠應給付劉尹娟168萬1,442元，及自103年9月19日起至清償日止，按年息5%計算之利息 -----